臺灣新竹地方法院刑事判決　　　　　　94年度選訴字第1005號
公　訴　人　臺灣新竹地方法院檢察署檢察官
被　　　告　乙○○
　　　　　　　　　　　號
選任辯護人　楊隆源律師
上列被告因違反公職人員選舉罷免法案件，經檢察官提起公訴（
九十四年度選偵字第五五號、第六十號），本院判決如下：
    主  文
乙○○共同連續對於有投票權之人，交付賄賂，而約其投票權為
一定之行使，處有期徒刑年，褫奪公權伍年。
預備交付之賄賂新臺幣拾萬陸仟元及扣案由卯○○記載之筆記
本壹本，均沒收。
    事  實
一、乙○○係新竹市議會第七屆市議員選舉第一選區（即新竹市
    東區，選舉投票日為民國九十四年十二月三日）候選人，丁○○（另行審結）為新竹市東區新莊里里長，卯○○（另行
    審結）為丁○○之妻。乙○○與丁○○因參與客家團體活動
    而認識，乙○○於九十三年九月間籌組民主進步黨客家諮詢
    委員會新竹市會（下稱民進黨客諮會新竹市會，該會會員均
    是委員，會員入會並無資格限制）時，更邀請丁○○、卯○○入會擔任委員，丁○○夫妻亦找來多人入會支持乙○○，
    彼此間互動甚為頻繁。又乙○○於八十七年及九十一年間參
    加新竹市議會第五屆市議員南區及新竹市議會第六屆市議員
    東區選舉時雖均以落選收場，惟於九十三年間對丁○○表示
    仍將參選新竹市議會第七屆市議員東區選舉，丁○○亦表態
    支持，迨乙○○於九十四年間獲得民進黨提名出馬參選新竹
    市議會議員東區選舉後，明知公職人員之選舉乃民主政治重
    要之表徵，為期選舉公正、公平，及選民之自由意志不應受
    外力不當干預，不得對於有投票權之人為交付賄賂之行為，
    竟因先前已經落選二次，為求順利當選，竟於同年十月間某
    日上午六時許，單獨前往丁○○位在新竹市○區○○里○○
    街三三二巷二弄二號住處，委請丁○○儘量找尋樁腳，由樁
    腳計算可掌握之選舉票數後向丁○○回報，以每票新臺幣（
    下同）五百元之代價，由丁○○將賄款交給樁腳，再由樁腳
    發放款項之方式行賄，丁○○基於與乙○○先前交誼之情感
    ，為使乙○○順利當選，當場答應乙○○之請託，且同意可
    先行墊錢支應，而與丁○○共同基於對有投票權人交付賄賂
    ，約定投票權為一定行使之概括犯意，數日之後，並將上情
    轉知同具為乙○○投票行賄犯意聯絡之卯○○。嗣丁○○依
    上開買票計劃在新竹市新莊里居民間尋覓樁腳，卯○○亦向
    自己可掌握之有投票權人行賄，乙○○則於同年十一月間某
    日，單獨前往丁○○上址住處，將總數二十萬元之千元紙鈔
    交給丁○○，用以支應丁○○行賄時之花費。丁○○於各樁
    腳回報票數後，單獨或夥同卯○○，以丁○○、卯○○夫妻
    平日收取之停車費收入及家裡原有之流動資金墊支，或以乙○○交付之上開款項支付，於如附表所示之時間、地點，以
    如附表所示之行賄方式，連續將如附表所示之賄款交給樁腳
    庚○○、甲○○○、壬○○（壬○○部分因較特殊而改以一
    票一千元支付，詳如後述）、癸○○、辛○○、丑○○○、
    戊○○、子○○○、丙○○、寅○○（庚○○等人違反選舉
    罷免法等犯行部分，均先經協商程序由本院判決有罪確定）
    及另二名不詳姓名年籍之成年人（即筆記本上代號「石」、
    「翁」部分），卯○○亦於同年十一月間，以一票五百元之
    代價，連續發放賄款共七千五百元給十五名不詳姓名年籍之
    有投票權人。丁○○為了統計已為乙○○處理而認為可以掌
    握之選票數目，遂分次將各樁腳之姓名、偏名或可得特定身
    份之稱謂及各樁腳回報之票數告訴卯○○，指示卯○○詳為
    記載，以便日後向乙○○請款，卯○○為掩人耳目，依丁○○口述內容，連同允諾無償支持乙○○之人情票及自己買票
    之票數，在其所有，隨手取得之筆記本內頁，以代號代表樁
    腳、數字表示樁腳可得掌握票數之登載方式，作成「11/7：
    秀琴67斤、木根3斤  共70」、「11/10：和田25斤、富30斤
    、木根8斤+6斤＝14、淑女4 +6斤+2=12、石12斤、燕109斤
    、翁4斤、根4斤  210」、「11/14：何30斤、國21斤、福66
    斤+4=70、秀雄17斤、淑女9+13+13+2  175外14」、「11/16
    ：秀琴67斤、雙36斤  103」之記錄（其中代號「秀琴」即
    甲○○○、「木根」或「根」即蔡木根之妻丑○○○、「和
    田」即辛○○、「富」即庚○○、「淑女」即卯○○、「燕
    」即子○○○、「何」即丙○○、「國」即寅○○、「福」
    即戊○○、「秀雄」即癸○○、「雙」即壬○○。「+」指
    樁腳追加票數，「斤」指票數，「共70」、「210」、「175
    」、「103」指各該部分票數總和。「175外14」之「14」，
    指人情票，「淑女」後之數字包括卯○○所買票之票數十五
    票及人情票三十四票，其餘樁腳名稱後之數字為各樁腳向丁○○回報之票數），總計丁○○為乙○○行賄與預備行賄之
    票數達五百二十四票，共支出二十八萬元。嗣因臺灣新竹地
    方法院檢察署檢察官接獲線報，於同年十一月三十日下午四
    時許，指揮法務部調查局新竹市調查站調查員搜索丁○○上
    址住處，當場在卯○○身上查扣筆記本一本後循線查獲上情
    。
二、案經臺灣新竹地方法院檢察署檢察官指揮法務部調查局新竹
    市調查站、北部地區機動工作組及新竹市警察局第二分局偵
    查起訴。
    理  由
一、認定犯罪事實所憑之證據及認定之理由：
(一)被告於調查局、偵查中及本院審理時之供述，證明：被告於
    案發前參加新竹市議會第五屆市議員南區及新竹市議會第六
    屆市議員東區選舉均落選，其於九十三年間成立民進黨客諮
    會新竹市會時，邀請當時擔任新竹市東區新莊里里長之丁○○及丁○○之配偶卯○○入會擔任委員，丁○○夫妻且找來
    多人入會。嗣被告登記參選新竹市議會第七屆市議員東區選
    舉時，亦拜託丁○○幫忙，請求丁○○發放選舉文宣及懸掛
    競選旗幟等事實。
(二)證人丁○○於調查局、偵查中及本院審理時之證述，證明：
    丁○○與被告係參加客家團體活動而認識，被告於九十三年
    間籌組民進黨客諮會新竹市會時，邀請丁○○、卯○○入會
    擔任委員，丁○○夫妻亦找來多人入會支持，被告更於九十
    三年間向丁○○表明將參加新竹市議會第七屆市議員東區選
    舉，請求丁○○支持，迨被告獲得提名確定參選後，鑑於先
    前二次參選市議員均落選，乃於九十四年十月間某日上午六
    時許，至丁○○上址住處，委請丁○○儘量找尋樁腳，由樁
    腳計算後回報可掌握之有投票權人票數，再由丁○○以每票
    五百元之代價，將賄款交給樁腳輾轉發放，丁○○基於與被
    告先前交誼之情感，為使被告順利當選，當場答應被告之請
    託，並同意可先行墊支賄款，數日後，另將上情告訴卯○○
    ，旋於九十四年十月間起，於各樁腳回報票數後，由丁○○
    以收取之停車費收入及家中資金，或以被告於九十四年十一
    月間交付之二十萬元賄款，單獨或與卯○○共同，於如附表
    所示之時間、地點，交付如附表所示之賄款予庚○○、甲○○○、癸○○、辛○○、丑○○○、戊○○、子○○○、丙○○、寅○○、壬○○、代號「石」、「翁」等人收受，並
    為統計票數，指示卯○○記載樁腳及樁腳可掌握之票數，而
    卯○○在筆記本上記載之樁腳「秀琴」即甲○○○、「木根
    」或「根」即蔡木根之妻丑○○○、「和田」即辛○○、「
    富」即庚○○、「燕」即子○○○、「何」即丙○○、「國
    」即寅○○、「福」即戊○○、「秀雄」即癸○○、「雙」
    即壬○○，代號「石」、「翁」之姓名年籍不詳、「斤」代
    表票數、「+」指樁腳追加票數、各樁腳後面之數字代表樁
    腳回報可掌握之票數等事實。
(三)證人卯○○於調查局、偵查中及本院審理時之證述，證明：
    被告於九十三年間籌組民進黨客諮會新竹市會時，邀請卯○○、丁○○入會擔任委員，丁○○夫妻亦找來多人入會支持
    ，嗣於新竹市議會第七屆市議員東區選舉前某日，丁○○向
    卯○○表示被告要求其以一票五百元之代價幫忙買票賄選，
    其後丁○○另向卯○○表示被告交付二十萬元賄款予其發放
    ，而丁○○於買票後，將樁腳及樁腳可掌握之票數告訴卯○○，指示卯○○記載統計票數，卯○○乃將自己出面為被告
    行賄之十五票及丁○○單獨處理與無償支持被告之人情票數
    ，全部記入筆記本內，惟為掩人耳目，採代號及數字辨識，
    作成「11/7：秀琴67斤、木根3斤  共70」、「11 /10：和
    田25斤、富30斤、木根8斤+6斤＝14、淑女4+6斤+2=12、石
    12斤、燕109斤、翁4斤、根4斤  210」、「11/14：何30斤
    、國21斤、福66斤+4=70、秀雄17斤、淑女9+13+13+2  175
    外14」、「11/16：秀琴67斤、雙36斤  103」之記錄。其
    中「秀琴」即甲○○○、「木根」或「根」即蔡木根之妻丑
    ○○○、「和田」即辛○○、「富」即庚○○、「淑女」即
    卯○○自己、「燕」即子○○○、「何」即丙○○、「國」
    即寅○○、「福」即戊○○、「秀雄」即癸○○、「雙」即
    壬○○、「+」指樁腳追加票數、「斤」代表票數，「共70
    」、「210」、「175」、「103」指各部分票數總和，「175
    外14」之「14」指人情票。「淑女」之票數包含卯○○買票
    票數十五票及人情票數三十四票，代號「石」、「翁」之姓
    名年籍則不清楚等事實。
(四)共犯庚○○於本院審理時之供述，證明：丁○○於九十四年
    十月中旬某日，單獨至庚○○位在新竹市○區○○街一二九
    巷二一號住處，交給庚○○一萬五千元賄款，表明其中五百
    元給庚○○，約定庚○○於行使投票權時，應將選票投給被
    告，其餘一萬四千五百元由庚○○以每票五百元之代價，向
    其他具有投票權之市民行賄，庚○○收下上開款項後，未及
    著手行賄即遭查獲，而庚○○之供述與上開卯○○記載「富
    30斤」之筆記相符之事實。
(五)共犯甲○○○於調查局、偵查中及本院審理時之供述，證明
    ：丁○○於九十四年十一月間，單獨至甲○○○位在新竹市
    ○區○○里○○街一○五巷二十號住處後方停車場，分二次
    交付合計六萬七千元之賄款給甲○○○，表明其中五百元給
    甲○○○，約定甲○○○於行使投票權時，應將選票投給被
    告，其餘六萬六千五百元由甲○○○以每票五百元之代價，
    向其他具有投票權之市民行賄，甲○○○收下上開賄款後，
    以擺設宴席，免費招待具有投票權之不詳姓名年籍朋友飲宴
    之方式，對於有投票權之人交付不正利益，而甲○○○之供
    述與上開卯○○記載二次「秀琴67斤」之筆記相符之事實。
(六)共犯壬○○於調查局、偵查中及本院審理時之供述，證明：
    丁○○於九十四年十一月十六日上午某時，與卯○○共同至
    壬○○位在新竹市○○街三號二樓住處，應壬○○之請求，
    以每票一千元之代價，由丁○○一次交付三萬六千元賄款給
    壬○○，表明其中一千元給壬○○，約定壬○○於行使投票
    權時，應將選票投給被告，其餘三萬五千元由壬○○以每票
    一千元之代價，向其他具有投票權之市民行賄，惟壬○○收
    下上開賄款後，因胞弟余水泉另案需錢易科罰金，遂將三萬
    五千元持供繳納罰金使用，而壬○○之供述與上開卯○○記
    載「雙36斤」之筆記相符之事實。
(七)共犯癸○○於本院審理時之供述，證明：癸○○於九十四年
    十一月中旬某日，在丁○○上址住處，收受丁○○交付之八
    千五百元賄款，丁○○並表明其中五百元給癸○○，約定癸○○於行使投票權時，應將選票投給被告，其餘八千元由癸○○以每票五百元之代價，向其他具有投票權之市民行賄，
    癸○○收下上開賄款後，未及著手行賄即遭查獲，而癸○○
    之供述與上開卯○○記載「秀雄17斤」之筆記相符之事實。
(八)共犯辛○○於偵查中及本院審理時之供述，證明：丁○○於
    九十四年十一月間某日，單獨至辛○○位在新竹市○區○○
    里○○街一二九巷二弄三三號住處，交給辛○○一萬二千五
    百元賄款，表明其中五百元係給辛○○，約定辛○○於行使
    投票權時，應將選票投給被告，其餘一萬二千元由辛○○以
    每票五百元之代價，向其他具有投票權之市民行賄，辛○○
    收下上開一萬二千元賄款後，懼怕遭到警方查獲而不敢發放
    ，嗣並將款項挪供己用，而辛○○之供述與上開卯○○記載
    「和田25斤」之筆記相符之事實。
(九)共犯丑○○○於調查局、偵查中及本院審理時之供述，證明
    ：丁○○於九十四年十一月間，單獨至丑○○○位在新竹市
    ○區○○里○○街五二巷六號住處，分二次交給丑○○○共
    一萬零五百元賄款，表明其中五百元給丑○○○，約定丑○○○於行使投票權時，應將選票投給被告，其餘一萬元由丑
    ○○○以每票五百元之代價，向其他具有投票權之市民行賄
    ，丑○○○收下上開賄款後，因缺錢花用，將款項挪供己用
    ，而丑○○○之供述與上開卯○○記載「木根3斤」、「木
    根8斤+6斤＝14」、「根4斤」之筆記相符之事實。
(十)共犯戊○○於本院審理時之供述，證明：丁○○於九十四年
    十一月間某日晚上，至戊○○位在新竹市○區○○路三七六
    巷四七號住處，交給戊○○三萬五千元賄款，表明其中五百
    元給戊○○，約定戊○○於行使投票權時，應將選票投給被
    告，其餘三萬四千五百元由戊○○以每票五百元之代價，向
    其他具有投票權之市民行賄，戊○○收下上開賄款後，未及
    著手行賄即遭查獲，而戊○○之供述與上開卯○○記載「福
    66斤+4=70」之筆記相符之事實。
(十一)共犯子○○○於本院審理時之供述，證明：丁○○於九十
      四年十一月間某日，單獨至子○○○位在新竹市○區○○
      街十二號住處，交付五萬四千五百元賄款給子○○○，委
      請子○○○以每票五百元之代價，向其他具有投票權之市
      民行賄，子○○○收下上開賄款後，未及著手行賄即遭查
      獲，而子○○○之供述與上開卯○○記載「燕109斤」之
      筆記相符之事實。
(十二)共犯丙○○於本院審理時之供述，證明：丁○○於九十四
      年十一月間某日晚上八時許，單獨至丙○○位在新竹市○
      區○○路二六○巷七五號住處，交付一萬五千元賄款給丙○○，表明其中五百元給丙○○，約定丙○○於行使投票
      權時，應將選票投給被告，其餘一萬四千五百元由丙○○
      以每票五百元之代價，向其他具有投票權之市民行賄，丙○○收下上開賄款後，未及著手行賄即遭查獲，而丙○○
      之供述與上開卯○○記載「何30斤」之筆記相符之事實。
(十三)共犯寅○○於本院審理時之供述，證明：丁○○於九十四
      年十一月間某日，至寅○○位在新竹市○區○○路二二二
      巷六號住處，交付一萬零五百元賄款給寅○○，表明其中
      五百元給寅○○，約定寅○○於行使投票權時，應將選票
      投給被告，其餘一萬元由寅○○以每票五百元之代價，向
      其他具有投票權之市民行賄，寅○○收下上開賄款後，未
      及著手行賄即遭查獲，而寅○○之供述與上開卯○○記載
      「國21斤」之筆記相符之事實。
(十四)扣案之筆記本一本，證明：該筆記本內頁確有記載「11/7
      ：秀琴67斤、木根3斤  共70」、「11/10：和田25斤、富
      30斤、木根8斤+6斤＝14、淑女4+6斤+2=12、石12斤、燕1
      09斤、翁4斤、根4斤  210」、「11/14：何30斤、國21斤
      、福66斤+4=70、秀雄17斤、淑女9+13+13+2  175外14」、
      「11/16：秀琴67斤、雙36斤  103」，顯與上開 (四)至
      (十三)共犯所述相符之事實。
二、對於被告辯解本院之判斷：
(一)訊據被告矢口否認有以現金買票之方式賄選，辯稱：「(1)丁○○對於我如何請其買票一節，先否認有此情事，後稱係於
    統計票數後再交付二十萬元，或謂只請其儘量幫忙，沒有明
    講，或係付二十萬元時請其買票；對於我請其賄選之時間，
    或於九十四年十一月中旬、或同年十一月上旬、或同年十月
    間、或距離選舉前二十幾天到一個月，前後供述不一。對於
    請卯○○記錄之本意，稱是為了作為已發錢之證據，或表示
    我沒有要求提供名單作為付款依據，前後供述矛盾。另戊○○供述已將收到的賄款交還丁○○一節，為丁○○否認；癸○○供述係在丁○○家中拿到賄款，更與丁○○證稱從未在
    家中交錢之情不符。再丁○○未幫忙懸掛或發放旗幟與文宣
    ，甚至很少陪同拜訪選民，卻說真心支持我。依扣案筆記本
    記載，在十一月十六日之前已向五百五十八人或五百七十二
    人行賄，以一票五百元計算，至少已支付二十七萬九千元或
    二十八萬六千元，如果我在十一月下旬交付二十萬元，丁○○為何未同時向我請求超過二十萬元部分？既已於十一月十
    六日前完成所有行賄行為，何來收到二十萬元再行賄之事？
    況，丁○○第一次當里長，實在沒有能力為候選人買到五百
    多票，一個人家中是否有一、二十萬現金也有疑問？我想以
    一票五百元行賄，卻交付千元大鈔給丁○○，亦與情理有違
    。而丁○○特別為我買票，豈不得罪其他候選人，買票且是
    犯法行為，如被查獲，亦需面臨刑責，我與丁○○非親非故
    ，也無特殊情誼，政黨傾向亦不相同，不會找丁○○進行買
    票，丁○○也不可能事先墊款幫我買票，可見丁○○之證詞
    並不可信。(2)子○○○、丙○○、寅○○、戊○○、癸○○
    、庚○○於偵查中均否認有收受賄賂之情事，審理中該六人
    選任同一位辯護人後，突然全部認罪，而所選任之該名辯護
    人恰為另一市議員候選人曾仁宗在民事庭對我提起當選無效
    之訴之訴訟代理人，子○○○等六人於審理中所述實不可信
    。另辛○○、甲○○○、丑○○○、壬○○四人之供述前後
    不符，且與丁○○之證述不同，亦不足信。(3)我未與卯○○
    直接接觸，本無與卯○○謀議賄選之可能。而扣案卯○○記
    錄之筆記本是另一位市議員候選人贈送，衡情應不至於拿來
    記錄我賄選之情事。再筆記本記錄依序為十一月十日、十一
    月十四日、十一月十六日、十一月七日，違反日期順序記載
    之自然法則。筆記本內代號「翁」、「石」、「淑女」部分
    ，卯○○均以不復記憶為由推說不知；代號「根」與「木根
    」如係同一人，應無另外記載一行之必要。加以丁○○否認
    拿錢給卯○○買票，筆記本內卻記載卯○○之買票記錄，可
    見卯○○之記載並非事實。(4)新竹市議會第六屆市議員選舉
    時，我已經在第一選區參選過，當年僅以些微票數落選，四
    年來，我勤跑選區，努力經營，依民進黨基本盤計算，幾乎
    篤定當選。再依歷來投票結果分析，除非在眷村或世居某村
    里且長期參與村里活動，才可能在特定村里獲得大比例選票
    ，本次選舉第一選區共有二十一人參選，候選人大都只能在
    各里間平均獲得選票，我是爭取理念性選民支持的候選人，
    也沒有想在某一里獲得數百票之企圖，實在沒有賄選之動機
    與必要，而依新莊里投票結果，我只成長十七票，並無優勢
    ，所成長之票數，應是新莊里人口自然成長之結果，益見沒
    有賄選五百多票之可能性存在。綜上，我無現金買票之賄選
    行為。」云云。
(二)對被告辯解不採之理由：
１、被告於九十四年十月間某日上午六時許，至丁○○上址住處
    ，要求丁○○儘量找尋樁腳，由樁腳計算後回報可掌握之有
    投票權人票數，再由丁○○出面以每票五百元之代價，將賄
    款交給樁腳輾轉發放，丁○○旋依上開買票計劃，以如附表
    所示之行賄方法，將賄款發放給如附表所示之樁腳，並將已
    找到之樁腳及樁腳回報之票數告訴卯○○，指示卯○○詳細
    記載用以統計票數。被告則於同年十一月間，在丁○○上址
    住處，交付總計二十萬元之千元大鈔給丁○○支應賄選買票
    之花費等情，業經證人丁○○於調查局、偵查中及本院審理
    時證稱：「乙○○於九十三年間表態要選市議員要我支持，
    到九十四年十月間，乙○○到我家拜訪時，叫我儘量幫他找
    樁腳，請樁腳計算能夠掌握的票數，每票五百元，我可以處
    理就先去處理，我就透過鄰長或有力人士等樁腳去掌握票數
    ，只要樁腳報幾票，我就把錢給樁腳，委託樁腳去處理，我
    把錢交給樁腳後，叫卯○○記在筆記本上統計票數，乙○○
    並於同年十一月間拿了二十萬元之千元大鈔到我家給我買票
    用。」等語明確（見九十四年度選偵字第五五號卷第七頁、
    第八頁、第十六頁至第十八頁、第一○頁、第一○三頁、本
    院卷一第二六頁至第三八頁、第九五頁、第九六頁、本院卷
    二第十二頁至第四十頁）。而丁○○確於如附表所示之時間
    、地點，將賄款發給如附表所示之樁腳，並委請各樁腳以如
    附表所示之方法行賄，則為共犯辛○○、甲○○○、丑○○○、壬○○於偵查中及本院審理時；共犯庚○○、癸○○、
    戊○○、子○○○、丙○○、寅○○於本院審理時供述屬實
    。關於丁○○將上開買票計劃及被告曾交付二十萬元賄款之
    事轉知卯○○，並為統計票數，指示卯○○記載各樁腳及樁
    腳可掌握之票數等事實，則經證人卯○○於調查局、偵查中
    及本院審理時證稱：「快到選舉時，我聽丁○○講乙○○叫
    他幫忙買票，能買多少儘量買，一票五百元，賄款是乙○○
    提供的，我聽丁○○說乙○○有拿二十萬元給他，但丁○○
    自己也有墊錢，筆記本的內容是我依丁○○指示記錄的，丁○○負責拿錢到選民家，我只負責作記錄。」等語明確（見
    九十四年度選偵字第五五號卷第二十頁、二一頁、第二四頁
    至二六頁、本院卷一第三九頁至第四四頁、本院卷二第四十
    頁至第五六頁），並有筆記本一本扣案可資佐證，而被告供
    述與丁○○、卯○○、庚○○、癸○○、戊○○、子○○○
    、丙○○、寅○○、辛○○、甲○○○、丑○○○、壬○○
    等人並無任何仇恨，丁○○等人實無聯合誣陷被告之動機及
    必要，堪認證人丁○○證述受被告委託找尋樁腳買票等細節
    ，並非虛妄。
２、丁○○係基於參加民進黨客諮會而與被告建立之情感，真心
    支持被告參選，加上選前受被告委託以賄選之方式幫忙拉票
    ，才會為被告買票賄選等情，業經證人丁○○於本院審理時
    供陳明確（見本院卷二第三四頁）。而被告於九十三年間籌
    組民進黨客諮會新竹市會時，確主動邀請丁○○、卯○○夫
    妻入會，丁○○夫妻另找來多人入會支持，則經被告供認在
    卷，核與證人卯○○證述之情節相符（見本院卷二第六十頁
    、第九八頁）。又丁○○係新竹市東區新莊里里長，具有一
    定影響力，被告為尋求丁○○支持，於選舉前著力與丁○○
    夫妻交往，自屬當然。參照丁○○於本次選舉投票前，確曾
    陪同被告拜訪選民辛○○、庚○○、葉清松之事實，此經共
    犯辛○○、庚○○及證人丁○○、葉清松供明在卷（見九十
    四年度選他字第五六號卷第一六○頁、九十四年度選偵字第
    五五號卷第七頁、第六七頁、第九二頁），堪認被告與丁○○於案發前之交往應甚為頻繁，丁○○自九十三年間民進黨
    客諮會新竹市會成立時起，且多次以行動支持被告，彼此間
    確存在相當之信賴關係，是證人丁○○所述為被告賄選之原
    因，洵屬有據。又丁○○夫妻遭查獲前，辛○○已於九十四
    年十一月三十日承認丁○○為被告賄選之事實（見九十四年
    度選他字第五六號卷第三九頁），丁○○、卯○○於同日經
    本院裁定羈押禁見時猶否認犯行，迨於同年十二月七日二人
    第一次承認犯行時，就被告委託丁○○買票及卯○○在筆記
    本上記載買票事宜等重要事項互核無誤，依其等解釋筆記本
    上代號真意追查出之共犯丑○○○、甲○○○、壬○○，亦
    均於同年月八日調查局訊問時坦認犯行（見九十四年度選偵
    字第五五號卷第三二頁、三九頁、四十頁、第七二頁、第七
    三頁），如辛○○、丑○○○、甲○○○、壬○○所述收受
    丁○○賄款之情並非事實，應無認罪而自招刑責之必要，而
    辛○○、丑○○○、甲○○○、壬○○承認犯罪時，丁○○
    、卯○○均在羈押禁見中，更無與丁○○、卯○○聯合誣指
    被告犯罪之可能，尤其，依共犯辛○○、丑○○○、壬○○
    認罪之供述，該三人除觸犯投票受賄罪外，另涉侵占罪名，
    如係事先設計誣陷被告，豈有如此供述之理？益見辛○○等
    人之供述確為事實而無何隱瞞。雖共犯癸○○、戊○○、寅
    ○○、庚○○、丙○○、子○○○於本院審理時才坦認上情
    ，惟其等均係認知相關利害關係才會承認，分別為共犯癸○○、戊○○、庚○○、丙○○、子○○○等人供明在卷，其
    等所述案情亦與證人丁○○、卯○○一開始供述買票之情節
    及扣案筆記本記載之內容相符，是所述認罪原因及事實，亦
    非無據，更無為配合丁○○而隱瞞部分案情之必要，是共犯
    癸○○、戊○○、庚○○、丙○○、子○○○、寅○○等人
    之供述亦可相信。至戊○○所述放受賄款之情既可相信，其
    後是否將款項還給丁○○，即與本案無關，尚不能因丁○○
    與戊○○間就還款情事之供述有所出入，逕認證人丁○○之
    證詞均不能信。而每個人對於事物觀察之重點，本因個人認
    知差異而有不同，相關記憶之細節或印象，更取決於事物之
    簡單、繁雜及時間經過之長短，如因事物繁雜，加上時間過
    久，本難期待一般人均能鉅細靡遺說出歷程，本件丁○○居
    於受託找尋樁腳之角色，依其覓得十二名樁腳之數量非少，
    交付賄款之情節既不能公開，應各有安排而甚為繁雜，加以
    案發後歷時已久，實難苛求其就相關記憶清晰無誤，尚與樁
    腳只是單純面對丁○○而可較為清楚供述之情不同，是證人
    丁○○就被告請其買票細節供述不一，對於交付賄款給癸○○之情狀與共犯癸○○所述有所不同，亦不能因此認為證人
    丁○○上開供述並不可信。另證人丁○○既表示賄選票數沒
    開出來只有認了，不敢再向被告請款等語（見本院卷二第三
    七頁、第三八頁），足見丁○○仍有以筆記本記載之資料向
    被告請款之意思存在，所述記錄資料之意思難認有何前後矛
    盾之處。再證人丁○○既尚未與被告結算，而未向被告請求
    超過二十萬元之墊支部分，亦屬合理，被告交付千元大鈔給
    丁○○行賄，亦非丁○○所能控制，何況丁○○是居中找尋
    樁腳，實際發放賄款之人應是樁腳並非丁○○，丁○○以千
    元大鈔交給樁腳發放，亦不違情理。被告徒以上開(1)、(2)之
    理由，認為證人丁○○、共犯癸○○、戊○○、寅○○、庚○○、丙○○、子○○○等人之供述並不可信，顯為卸責之
    詞，均不足採。
３、被告另以上開(3)之理由，認為卯○○無與被告形成賄選謀議
    之可能，扣案筆記本之記載亦非事實云云，惟按以自己共同
    犯罪之意思，參與實施犯罪構成要件以外之行為，或以自己
    共同犯罪之意思，事先同謀，而由其中一部分人實施犯罪之
    行為者，均為共同正犯；司法院大法官會議釋字第一○九號
    解釋可供參考。又共同正犯之意思聯絡，原不以事前有所謀
    議，數人間有直接聯絡者為限，若於行為當時，以共同犯罪
    之意思參與，而為間接之聯絡者，自包括在內；最高法院八
    十八年度台上字第一四○六號判例亦可參考。本件證人卯○○固始終證實被告未曾與其直接聯繫之事實，然卯○○知悉
    被告委託丁○○找尋樁腳買票及交付二十萬元現金給丁○○
    行賄等情事後，仍與丁○○共同前往壬○○住處交付賄款及
    自行出面為被告賄選（即筆記本上記載代號「淑女」部分）
    ，更在筆記本上記載上開買票內容，足認卯○○主觀上本於
    以共同行賄之意思，參與投票行賄之構成要件行為，雖卯○○與被告間並無直接之意思聯絡，惟依被告與丁○○謀議由
    丁○○居中處理之犯罪計劃，丁○○以外之行為人，即屬間
    接聯絡之性質，卯○○未能與被告直接接觸為本件犯罪必然
    之道理，尚不能因此認為被告與卯○○並無形成賄選謀議之
    可能。再扣案之筆記本係另一候選人鄭劉淑妹在選舉前送的
    ，因丁○○指示要統計票數，而筆記本在桌子上，才隨手翻
    開內頁登記，筆記本中記載代號「淑女」的票數部分，只有
    行賄十五票，其他是不用花錢的人情票等情，業經證人卯○○於本院審理時證述明確（見本院卷二第四二頁、第四三頁
    、第五七頁），是證人卯○○已就筆記本記載當時之情況、
    心態及考量原因詳細說明，該筆記本既僅登載代號與數量，
    而無特別記載係為某人行賄買票之字樣，堪認所記載之內容
    符合記載當時之原始狀況，是筆記本記載之日期順序縱有跳
    頁情形，實難認為有違常之處。而所筆記本中記載代號「根
    」、「木根」是指丑○○○之夫蔡木根；「翁」、「石」代
    表何人，則不復記憶等情，分別經證人丁○○、卯○○供明
    在卷（見本院卷一第三四頁、第三五頁、第四二頁、本院二
    第四三頁），核與共犯丑○○○於調查局、偵查中及本院審
    理時供述之情節相符（見本九十四年度選偵字第五五號卷第
    三九頁、第四十頁、第四四頁、第四五頁、本院卷一第一○○頁），而丁○○、卯○○、丑○○○既均已坦認犯行，實
    無隱瞞相關案情之必要。上開筆記本何人贈送，本與記載之
    內容無關，該筆記本既係卯○○受贈之物，卯○○有權決定
    如何使用，是被告此部分所辯，亦為卸責之詞，難以採信。
４、被告再以上開(4)之理由，認為沒有賄選之動機及必要云云，
    惟被告確有委請丁○○於上開時地賄選買票之行為，已如上
    述。被告雖辯稱於選前評估自己幾乎篤定當選，然卻未提出
    任何資料參考，縱使如此實亦不否認其仍有落選之可能，而
    在多人參選搶票之場合，選情瞬息萬變，而選前民調高、風
    評好之候選人，於開票後仍落選者，在歷次選舉中屢見不鮮
    ，被告已經參選市議員二次，對此當知悉甚詳，本次為求當
    選決意行賄買票，本非難以想像。再現今選民自主性甚高，
    賄選買票票數與最後開票結果已不能劃上等號，否則豈不砸
    錢賄選就可當選，本次新莊里有投票權人數約三千八百多人
    ，業經證人丁○○供明在卷（見本院卷二第三八頁），被告
    僅向新莊里內五百餘居民行賄，應亦無何違常之處，而本案
    除辛○○、甲○○○、丑○○○、壬○○、庚○○、癸○○
    、戊○○、子○○○、丙○○、寅○○等十人收到個人之賄
    款及甲○○○、卯○○另對各該不詳姓名年籍人行賄部分外
    ，其餘樁腳均未及著手行賄即遭查獲，被告發放賄款部分大
    多數並未成功，自不能以最後所得票數，據為被告有利之認
    定。是被告此部分所辯，亦難採信。
５、綜上，被告所辯均不可信，其於上開時地，以上開現金買票
    之方式行賄之事實，堪以認定，被告另請求傳訊鍾順發、辛○○、甲○○○、丑○○○、子○○○、丙○○、寅○○、
    戊○○、癸○○、庚○○、壬○○作證，即無必要，附此敘
    明。
三、論罪與科刑：
(一)新舊法之比較─
    按行為後法律有變更者，適用行為時之法律。但行為後之法
    律有利於行為人者，適用最有利於行為人之法律；刑法第二
    條第一項定有明文。又「法律」變更比較時應就罪刑有關之
    共犯、未遂犯、連續犯、牽連犯、結合犯以及累犯加重、自
    首減輕、暨其他法定加減原因、與加減例等一切情形，綜其
    全部之結果，而為比較，再適用最有利於行為人之法律處斷
    ；比較裁判前之法律孰為有利於行為人時，應就罪刑有關之
    一切情形，比較其全部之結果，而為整個之適用，不能割裂
    而分別適用有利益之條文；最高法院二十四年上字第四六三
    四號、二十七年上字第二六一五號判例可供參考。查被告行
    為後，公職人員選舉罷免法已於九十四年十一月三十日修正
    公布，同年十二月二日生效；刑法於九十四年二月二日修正
    公布，於九十五年七月一日起施行，因公職人員選舉罷免法
    關於投票行賄罪及刑法關於共同正犯、連續犯及沒收等規定
    均有修正，故就相關規定比較修正前後適用如下：
１、投票行賄罪之比較適用：
    對於有投票權之人，交付賄賂而約其投票權為一定之行使之
    投票行賄罪，公職人員選舉罷免法第九十條之一第一項法定
    刑原規定為五年以下有期徒刑，得併科四十萬元以上四百萬
    元以下罰金。公職人員選舉罷免法修正後，法定刑改為三年
    以上十年以下有期徒刑，得併科二百萬元以上二千萬元以下
    罰金，比較新、舊法條，以修正前之規定較有利於被告。
２、共同正犯之比較適用：
    刑法第二十八條原規定：「二人以上共同實施犯罪之行為者
    ，皆為正犯。」。修正後，刑法第二十八條改為：「二人以
    上共同實行犯罪之行為者，皆為正犯。」。故關於共同正犯
    之規定，僅將法條原「實施」之規定改為「實行」，雖修正
    後「實行」之文義似有限縮共同正犯成立範圍，惟該法條立
    法理由明文包含共謀共同正犯在內，則修正前後成立共同正
    犯之範圍相同，對被告即無利或不利可言。
３、連續犯之比較適用：
    刑法第五十六條原規定：「連續數行為而犯同一之罪名者，
    以一罪論。但得加重其刑至二分之一。」。刑法修正後，將
    上開連續犯之規定刪除，原連續之數行為，即應依刑法第五
    十一條之規定分論併罰。惟被告推由丁○○、卯○○、甲○○○等人先後多次為投票行賄之行為分論併罰結果，最高可
    能之刑期為十五年（即各行為均處最高刑期有期徒刑五年）
    ，惟論以連續投票行賄一罪，最高刑期不超過有期徒刑七年
    六月（即有期徒刑五年，加重二分之一，為七年六月），比
    較新、舊法結果，以被告行為時即修正前刑法第五十六條連
    續犯之規定對被告較為有利。
４、沒收之比較適用：
    按從刑，係附屬於主刑，不生比較輕重問題；最高法院二十
    四年上字第五二九二號判例可供參考，故刑法修正時，關於
    沒收之規定雖亦有變更，惟依上開說明，本件從刑沒收之規
    定，應隨同主刑所適用之刑法，據為沒收與否之認定。
５、綜合上開各條文修正前後之比較結果，參照最高法院判例認
    為罪刑應整個適用，不能割裂而分別適用有利益條文之見解
    ，關於公職人員選舉罷免法部分，以修正前之規定對被告較
    為有利；關於刑法修正之適用，則以修正前連續犯之規定對
    被告較為有利。是應分別整體適用修正前公職人員選舉罷免
    法及修正前刑法之相關規定論處，先予敘明。
(二)罪名─
　　核被告推由丁○○、卯○○分別交付賄款給辛○○、甲○○○、丑○○○、壬○○、庚○○、癸○○、戊○○、子○○○、丙○○、寅○○及十五名不詳姓名年籍之有投票權人之
    行為，係犯修正前公職人員舉選罷免法第九十條之一第一項
    對於有投票權之人交付賄賂，而約為一定行使罪。被告推由
    甲○○○以免費招待餐宴之方式，對多名不詳姓名之有投票
    權人交付不正利益之行為，係犯修正前公職人員舉選罷免法
    第九十條之一第一項對於有投票權之人交付不正利益，而約
    為一定行使罪。
(三)共同正犯─
　　按以自己共同犯罪之意思，參與實施犯罪構成要件以外之行
    為，或以自己共同犯罪之意思，事先同謀，而由其中一部分
    人實施犯罪之行為者，均為共同正犯；共同正犯之意思聯絡
    ，原不以事前有所謀議，數人間有直接聯絡者為限，若於行
    為當時，以共同犯罪之意思參與，而為間接之聯絡者，自包
    括在內；司法院大法官會議釋字第一○九號解釋及最高法院
    八十八年度台上字第一四○六號判例可供參考。故被告乙○○委由丁○○出面，與卯○○、庚○○、甲○○○、壬○○
    、癸○○、辛○○、丑○○○、戊○○、子○○○、丙○○
    、寅○○、代號「石」、「翁」等人為投票行賄犯行之間接
    犯意聯絡，均應依修正前刑法第二十八條之規定，論以共同
    正犯。
(四)吸收犯─
    被告推由辛○○、丑○○○、壬○○、庚○○、癸○○、戊○○、子○○○、丙○○、寅○○預備交付賂賄之低度行為
    ，應為交付賄賂之高度行為所吸收，不另論罪。
(五)連續犯─
　　被告乙○○推由丁○○向庚○○、甲○○○、壬○○、癸○○、辛○○、丑○○○、戊○○、子○○○、丙○○、寅○○（即向庚○○等十人現金買票部分）；推由卯○○向十五
    名不詳姓名年籍之人交付賄賂之行為及推由甲○○○向多名
    不詳姓名年籍之人交付不正利益之行為，均時間緊接，手法
    相同，觸犯構成要件相同之罪名，顯係基於概括犯意反覆為
    之，應依修正前刑法第五十六條之規定，從情節較重之交付
    賄賂行為論以連續犯。
(六)科刑─
　　爰審酌被告無何前科之素行、為求勝選而行賄之犯罪動機與
  　目的、委託選區里長找尋樁腳行賄之手段、計劃行賄之票數
    非少、為求個人當選之私利，從事敗壞選風，戕害政治清明
    ，違反選舉應公平、公正、公開之行為，輕視國家法律規定
  　，視禁止賄選之國家政令於無物，對國家民主法治之危害非
    輕及始終否認犯行，未見悔意之犯罪後態度等一切情狀，量
    處如主文所示之刑。
(七)褫奪公權─
    按褫奪公權屬於從刑之規範事項，附屬於主刑，不生比較輕
    重問題；最高法院二十四年上字第五二九二號判例可供參考
    。故刑法修正時，關於褫奪公權之規定雖亦有變更，但依上
    開說明，褫奪公權之規定應隨同主刑所適用之法律即修正前
    公職人員選舉罷免法第九十八條第三項及修正前刑法第三十
    七條第二項之規定宣告褫奪公權。
(八)沒收─
    扣案之筆記本一本，為共犯卯○○所有，供記載上開行賄資
    料所用之物，應依修正前刑法第三十八條第一項第二款之規
    定宣告沒收。另預備交付之賄賂十三萬六千元，應依修正前
    公職人員選舉罷免法第九十條之一第三項之規定沒收之。至
    扣案之帳冊、記事本各一本、馬克杯十個及乙○○宣傳旗幟
    一袋，雖均係被告所有之物，惟該帳冊內容係記載關於「大
    家藥局」及「中美藥局」之相關支出資料，記事本為被告早
    年記事所用，馬克杯為民進黨客諮會新竹市會成立時發放剩
    下之紀念品，宣傳旗幟則為被告委託丁○○於競選時懸掛之
    物，分別為被告、丁○○及被告之妻陳彩鳳供明在卷；扣案
    之第六九、第七十、第七一投票所名冊三份、禮盒二袋，雖
    均為共犯丁○○、卯○○所有之物，然上開三份名冊係供丁○○日後參選里長拜票所用，禮盒二袋則為其等受饋贈之禮
    品，均與上開投票行賄之犯行無涉，均不併予宣告沒收。又
    公職人員選舉罷免法第九十條之一第三項固規定預備或用以
    行求期約或交付之賄賂，不問屬於犯人與否，沒收之。惟如
    其賄賂已交付與有投票權之人收受，因收受者係犯刑法第一
    百四十三條第一項之投票受賄罪，其所收受之賄賂應依同條
    第二項之規定沒收之，如全部或一部不能沒收時，追徵其價
    額。故犯投票行賄罪者，已交付之賄賂應依刑法第一百四十
    三條第二項之規定，於向共犯投票受賄罪之從刑宣告沒收追
    徵，不得再依上開公職人員選舉罷免法規定沒收，最高法院
    九十二年度臺上字第四九三三號判決意旨可供參考。故被告
    交付予庚○○、甲○○○、癸○○、辛○○、丑○○○、戊○○、子○○○、丙○○、寅○○等人各五百元、壬○○一
    千元之賄款，應於庚○○等十人所犯投票受賄罪之案件為沒
    收之諭知，不得於本案中對宣告沒收，附此敘明。
四、不另為無罪諭知部分：
(一)公訴意旨另以：被告為期順利當選，於九十四年十月間，招
    待有投票權及具有人脈基礎之新莊里里長丁○○，在新竹市
    「雅啤餐廳」用餐多次，並贈送丁○○「臺灣精選茗茶」茶
    葉禮盒二盒及馬克杯二個，懇求丁○○支持其當選，丁○○
    亦表應允，約其投票權為一定之行使，因認被告此部分所為
    ，亦犯公職人員選舉罷免法第九十條之一第一項之投票行賄
    罪嫌。
(二)按犯罪事實應依證據認定之，無證據不得認定犯罪事實，刑
    事訴訟法第一百五十四條第二項定有明文。又認定不利於被
    告之事實，須依積極證據，苟積極證據不足為不利於被告事
    實之認定時，即應為有利於被告之認定，更不必有何不利之
    證據；認定犯罪事實所憑之證據，雖不以直接證據為限，間
    接證據亦包括在內，然而無論直接或間接證據，其為訴訟上
    之證明，須於通常一般之人均不致有所懷疑，而得確信其為
    真實之程度者，始得據為有罪之認定（最高法院三十年上字
    第八一六號、七十六年台上字第四九八六號判例可供參考）
    。又公職人員選舉罷免法第九十條之一第一項之賄選罪，係
    以對於有投票權之人，行求期約或交付賄賂或其他不正利益
    ，而約其不行使投票權或為一定之行使為構成要件，即須視
    行為人主觀上是否具有行賄之犯意，而約使有投票權人為投
    票權一定之行使或不行使；客觀上行為人所行求期約或交付
    賄賂或不正利益是否可認係約使投票權人為投票權之一定行
    使或不行使之對價；以及所行求、期約、交付之對象是否為
    有投票權人而定。上開對價關係，在於行賄者之一方，係認
    知其所行求、期約或交付之意思表示，乃為約使有投票權人
    為投票權一定之行使或不行使；在受賄者之一方，亦應認知
    行賄者對其所行求、期約或交付之意思表示，乃為約使其為
    投票權一定之行使或不行使。且對有投票權人交付之財物或
    不正利益，並不以金錢之多寡為絕對標準，而應綜合社會價
    值觀念、授受雙方之認知及其他客觀情事而為判斷；最高法
    院九十二年度台上字第八九三號判例可供參考。
(三)檢察官認被告乙○○涉有此部分投票行賄之犯行，無非以(1)
    被告承認曾贈送馬克杯給丁○○之事實、(2)共犯丁○○於調
    查局及偵查中供述被告招待其至「雅啤餐廳」用餐多次及贈
    送「臺灣精選茗茶」二盒、馬克杯二個之事實。(3)卯○○於
    調查站及偵查中供述知悉被告贈送丁○○「臺灣精選茗茶」
    二盒及馬克杯二個之事實。(4)扣案之茶葉禮盒二袋（每袋內
    含「臺灣精選茗茶」一盒及馬克杯一個）、記事本一冊及馬
    克杯十個等為主要論據。被告則堅決否認有此部分投票行賄
    之情事，辯稱：「我不曾於九十四年十月間招待丁○○在『
    雅啤餐廳』用餐，並贈送茶葉及馬克杯給丁○○。我也不可
    能天真的以為請丁○○吃一頓飯就可以改變其投票意向。至
    扣案的馬克杯是九十三年九月十九日民進黨客諮會新竹市會
    成立大會時，由民進黨中央黨部族群事務部致贈的禮物，每
    個會員一個，丁○○與卯○○都是會員，均曾領得馬克杯，
    知道馬克杯是客諮會的紀念品，豈會拿來當作自己購買的禮
    物送給丁○○。另扣案之記事本是我於八十五年、八十六年
    間所用，亦與本次選舉無關。」等語。經查：
１、臺灣新竹地方法院檢察署檢察官因接獲線報，指揮法務部調
    查局新竹市調查站調查員，先於同年十一月三十日下午四時
    許，至丁○○上址住處搜索，扣得茶葉禮盒二袋（每袋內含
    「臺灣精選茗茶」一盒及馬克杯一個）。又於同年十二月一
    日下午四時許，至被告所經營，位在新竹市○○路一○二巷
    三號「中美藥局」搜索，扣得記事本一冊及馬克杯十個等事
    實，分別為被告及證人丁○○供述在卷，並有扣案物品目錄
    表一份可資佐證。
２、扣案之馬克杯十個，係被告成立民進黨客諮會新竹市會時發
    放後結餘之紀念品，迭經被告供明在卷，核與證人丁○○、
    卯○○均證述民進黨客諮會新竹市會成立時確曾發放紀念物
    品馬克杯之情節相符，則被告承認於上開時間發放馬克杯及
    搜索扣得十個馬克杯等事實，得否逕採為對被告不利之證據
    ，即值審究。
３、證人丁○○固始終供述扣案之茶葉禮盒係被告贈送之禮品，
    惟對於被告為何贈送上開禮品，先供稱係參加被告於九十三
    年農曆年底舉辦之新竹市藥師公會尾牙時所送（見九十四年
    度選他字第五六號卷第六十頁、第八六頁）。又表示被告為
    了酬傭代其買票，才購買禮盒贈送（見九十四年度選偵字第
    五五號卷第十七頁)。再供陳係被告在選舉前所送，希望徵
    得其支持（見九十四年度選偵字第五五號卷第八頁、第十八
    頁、本院卷 (一)第三二頁）。最後改稱是被告為了選舉鋪
    路請吃飯時送的禮品，只是很平常的事，沒有什麼等語（見
    本院卷 (二)第八頁、第三八頁）。對於被告宴請之情況，
    或稱係被告為酬傭，除贈送上開禮盒外，另於九十四年十月
    間在「雅啤餐廳」請吃一、二次飯（同上選偵字卷第十七頁
    ），或稱被告於九十四年十月間在「雅啤餐廳」請吃飯二次
    ，一次是藥師公會聚餐，一次是跟被告去吃（見本院卷一第
    三二頁)，或稱被告於九十四年十月間在「雅啤餐廳」請吃
    飯一次，共約二桌人，目的是被告要為選舉鋪路，當時答應
    要幫忙，但沒有說是要拉票還是投他一票（見本院卷二第八
    頁、第十一頁），或稱沒有參加藥劑師公會聚餐，印象中一
    次在「雅啤餐廳」，一次在光復路小吃店（見本院卷二第二
    七頁、第三四頁），則證人丁○○對於所述被告贈送禮盒及
    宴請吃飯之場合、時間及目的前後供述差異甚巨，更與證人
    卯○○證稱：「我看到丁○○拿一盒禮盒回來，另一盒也不
    知道是不是之前我從客諮會拿回來的，因為我把家裡的茶葉
    都集中在一起，我記得從客諮會拿回來的就是這樣一套。」
    之見聞經過不同（見本院卷二第五八頁），遍查全卷亦無被
    告在「雅啤餐廳」訂位用餐之證據，是證人丁○○此部分之
    供述是否可信，已值懷疑。再證人丁○○既曾表明其住處禮
    物及宣傳品眾多等語（見同上選他卷第六十頁），證人卯○○則證稱扣案禮盒內之宣傳單是整理茶葉時，順手丟進袋內
    （見本院卷二第五八頁），則證人丁○○或卯○○確有可能
    因為家中禮品眾多，對於扣案物品之來源記憶有誤。扣案之
    上開禮盒是否被告贈送洵有可疑，被告否認有為選舉而送禮
    及請客賄選之情，尚非無據。
４、丁○○係因被告在客諮會很熱心，長期以來對公共事務很關
    心，基於這個情感，才會支持幫忙被告，不是因為被告送禮
    或請吃飯等原因（見本院卷二第三十頁），是縱被告確有贈
    送禮盒或宴請丁○○吃飯，丁○○對於被告此一舉動，是否
    否本於受賄而接受上開物品或利益，亦有可疑，況，被告始
    終否認有何以贈送禮盒或宴請吃飯之方式行賄之情。
５、在被告住處扣案之記事本外觀老舊，其內印刷日曆係八十五
    年份，內容記載被告於八十六年參選新竹市南區市議員選舉
    （該次選舉於八十七年一月間投票）相關事宜，或藥局名稱
    、人名、地址、電話等聯絡資料，或八十六年間款項借貸，
    或相關捐款、贊助、帳目登記之記錄，內頁文字色澤亦非新
    穎，被告既否認該筆記本內容與本案無關，相關記載亦看不
    出與檢察官所認被告此部分投票行賄罪之關連性，是亦無從
    為被告不利之認定。
６、綜上，僅依上開證據，實難就被告此部分投票行賄之犯行，
    達到通常一般人均不致有所懷疑，而得確信為真實之程度，
    本件又無其他證據證明被告有此部分投票行賄之行為，本應
    就此部分犯行為無罪之諭知，惟檢察官認被告此部分所為，
    與上開論罪科刑之投票行賄罪間，有連續犯之裁判上一罪關
    係，爰不另為無罪之諭知。
五、適用之法條：
(一)刑事訴訟法第二百九十九條第一項前段。
(二)刑法第二條第一項前段、第十一條、修正前刑法第二十八條
    、第五十六條、第三十七條第二項、第三十八條第一項第二
    款。
(三)修正前公職人員選舉罷免法第九十條之一第一項、第三項、
    第九十八條第三項。
本案經檢察官己○○到庭執行職務。
中　　華　　民　　國　 九十六　 年　 一　 月　二十六　日
                  刑事第六庭  審判長法　官　遲中慧
                                    法  官  魏瑞紅
                                    法  官  林昌義
以上正本證明與原本無異。
如不服本判決應於收受本判決後十日內向本院提出上訴書狀，其
未敘述上訴理由者，並得於提起上訴後十日內向本院補提理由書
狀( 均須按他造當事人之人數附繕本 )「切勿逕送上級法院」。
中　　華　　民　　國　　96　　年　　1 　　月　　26　　日
                                    書記官  劉怡芳
附錄本案論罪科刑法條全文：
修正前公職人員選舉罷免法第九十條之一
對於有投票權之人，行求期約或交付賄賂或其他不正利益，而約
其不行使投票權或為一定之行使者，處五年以下有期徒刑，得併
科新台幣四十萬元以上四百萬元以下罰金。
預備犯前項之罪者，處一年以下有期徒刑。
預備或用以行求期約或交付之賄賂，不問屬於犯人與否，沒收之
。
犯第一項或第二項之罪，於犯罪後六個月內自首者，減輕或免除
其刑；因而查獲候選人為共犯者免除其刑。
犯第一項或第二項之罪，在偵查中自白者，減輕其刑；因而查獲
候選人為共犯者，減輕或免除其刑。
修正前公職人員選舉罷免法第九十八條
犯本章之罪，其他法律有較重處罰之規定者，從其規定。
辦理選舉、罷免事務人員，假借職務上之權力、機會、或方法，
以故意犯本章之罪者，加重其刑至二分之一。
犯本章之罪或刑法分則第六章之妨害投票罪，宣告有期徒刑以上
之刑者，並宣告褫奪公權。
附表：
┌──┬──┬─────┬────┬─────┬─────┐
│編  │時間│地　  點　│樁 腳   │行賄手法  │ 備    註 │
│號  │　　│ 　　　　 │　　　  │　　      │          │
├──┼──┼─────┼────┼─────┼─────┤
│　  │94年│新竹市東區│庚○○  │丁○○單獨│庚○○收下│
│　  │10月│新莊街129 │        │交付15,000│14,500元後│
│　  │中旬│巷21號（即│　　　  │元賄款予洪│，未及著手│
│　  │某日│有投票權人│　　　  │榮炫，表明│發放賄款，│
│　  │    │庚○○住處│　　　  │其中500元 │即因丁○○│
│　  │    │）        │　　　  │給庚○○，│涉嫌本件賄│
│    │    │　        │　　　  │約定於行使│選案件遭到│
│    │    │　　　　　│        │第七屆市議│逮捕，而不│
│    │    │　        │        │員選舉投票│敢發放賄款│
│ １ │    │　　　　　│        │權時，應將│。        │
│    │    │          │        │選票投給古│　        │
│    │    │          │        │榮政，其餘│　        │
│    │    │          │        │14,500元則│          │
│    │    │          │        │委請庚○○│          │
│    │    │          │        │以每票500 │          │
│    │    │          │        │元之代價為│          │
│    │    │          │        │乙○○向其│          │
│    │    │          │        │他市民行賄│          │
│    │    │          │        │。        │          │
├──┼──┼─────┼────┼─────┼─────┤
│    │94年│新竹市東區│甲○○○│丁○○單獨│甲○○○收│
│    │11月│新莊里長春│        │交付共67,0│下66,500元│
│    │間某│街105巷20 │        │00元賄款予│後，以擺設│
│    │日  │號（即有投│        │甲○○○，│宴席，免費│
│    │    │票權人王黃│        │表明其中50│招待具有投│
│    │    │秀琴住處）│        │0元給王黃 │票權之不詳│
│　  │    │後方停車場│        │秀琴，約定│姓名年籍朋│
│    │    │          │        │於行使第七│友，以此方│
│    │    │          │        │屆市議員選│式，對於有│
│ ２ │    │          │        │舉投票權時│投票權之人│
│    │    │          │        │，應將選票│行賄。    │
│    │    │          │        │投給乙○○│          │
│    │    │          │        │，其餘66, │          │
│    │    │          │        │500元則委 │          │
│    │    │          │        │請甲○○○│          │
│    │    │          │        │以每票500 │          │
│    │    │          │        │元之代價為│          │
│    │    │          │        │乙○○向其│          │
│    │    │          │        │他市民行賄│          │
│    │    │          │        │。        │          │
├──┼──┼─────┼────┼─────┼─────┤
│    │94年│新竹市新莊│壬○○  │丁○○夥同│壬○○收下│
│    │11月│街3號2樓（│        │卯○○交付│35,000元後│
│    │16日│即有投票權│        │36,000元賄│，因胞弟余│
│    │上午│人壬○○住│        │款予壬○○│水泉觸犯公│
│    │某時│處）      │        │，表明其中│共危險案件│
│    │    │          │        │10,00元給 │缺錢易科罰│
│　  │    │          │        │壬○○，約│金而入監執│
│    │    │          │        │定於行使第│行，遂將自│
│    │    │          │        │七屆市議員│丁○○處收│
│ ３ │    │          │        │選舉投票權│得欲供行賄│
│    │    │          │        │時，應將選│之款項持供│
│    │    │          │        │票投給古榮│易科罰金使│
│    │    │          │        │政，其餘35│用。      │
│    │    │          │        │,000元則委│          │
│    │    │          │        │請壬○○以│          │
│    │    │          │        │每票1,000 │          │
│    │    │          │        │元之代價為│          │
│    │    │          │        │乙○○向其│          │
│    │    │          │        │他市民行賄│          │
│    │    │          │        │。        │          │
├──┼──┼─────┼────┼─────┼─────┤
│　  │94年│新竹市東區│癸○○  │丁○○單獨│癸○○收下│
│　  │11月│新莊街332 │  　　  │交付8,500 │8000元後，│
│　  │中旬│巷2弄2號（│　　　  │元賄款予葉│未及著手發│
│　  │某日│即丁○○住│　　　  │秀雄，表明│放賄款，即│
│    │　　│處）      │　　　  │其中500元 │因自己涉嫌│
│　  │    │　　　　　│　　　  │給癸○○，│本件賄選案│
│    │    │　        │        │約定於行使│件遭到調查│
│　  │    │　　　　　│        │第七屆市議│，而不敢發│
│ ４ │    │          │        │員選舉投票│放賄款。  │
│    │    │          │        │權時，應將│          │
│    │    │          │        │選票投給古│          │
│    │    │          │        │榮政，其餘│          │
│    │    │          │        │8,000元則 │          │
│    │    │          │        │委請癸○○│          │
│    │    │          │        │以每票500 │          │
│    │    │          │        │元之代價為│          │
│    │    │          │        │乙○○向其│          │
│    │    │          │        │他市民行賄│          │
│    │    │          │        │。        │          │
├──┼──┼─────┼────┼─────┼─────┤
│    │94年│新竹市東區│辛○○  │丁○○單獨│辛○○收下│
│    │11月│新莊里新莊│        │交付12,500│12,000元後│
│    │間某│街129巷2弄│        │元賄款予許│，懼怕遭警│
│    │日  │33號（即有│        │和田，表明│方查獲不敢│
│    │    │投票權人許│        │其中500元 │發放而將所│
│    │    │和田住處）│        │給辛○○，│收到之供行│
│　  │    │          │        │約定於行使│賄款項供自│
│    │    │          │        │第七屆市議│己為日常生│
│ ５ │    │          │        │員選舉投票│活開支。  │
│    │    │          │        │權時，應將│          │
│    │    │          │        │選票投給古│          │
│    │    │          │        │榮政，其餘│          │
│    │    │          │        │12,000元則│          │
│    │    │          │        │委請辛○○│          │
│    │    │          │        │以每票500 │          │
│    │    │          │        │元之代價為│          │
│    │    │          │        │乙○○向其│          │
│    │    │          │        │他市民行賄│          │
│    │    │          │        │。        │          │
├──┼──┼─────┼────┼─────┼─────┤
│    │94年│新竹市東區│丑○○○│丁○○單獨│丑○○○收│
│    │11月│新莊里新莊│        │交付10,500│下10,000元│
│    │間某│街52巷6號 │        │元賄款予蔡│後，因自己│
│    │日  │（即有投票│        │徐秀蘭，表│缺錢花用，│
│    │    │權人蔡徐秀│        │明其中500 │將所收到之│
│    │    │蘭住處）  │        │元給蔡徐秀│供行賄款項│
│    │    │          │        │蘭，約定於│供為日常生│
│    │    │          │        │行使第七屆│活開支。  │
│６  │    │          │        │市議員選舉│          │
│    │    │          │        │投票權時，│          │
│    │    │          │        │應將選票投│          │
│    │    │          │        │給乙○○，│          │
│    │    │          │        │其餘10,000│          │
│    │    │          │        │元則委請蔡│          │
│    │    │          │        │徐秀蘭以每│          │
│    │    │          │        │票500元之 │          │
│    │    │          │        │代價為古榮│          │
│    │    │          │        │政向其他市│          │
│    │    │          │        │民行賄。  │          │
├──┼──┼─────┼────┼─────┼─────┤
│    │94年│新竹市東區│戊○○  │丁○○單獨│戊○○收下│
│    │11月│關東路376 │        │交付35,000│34,500元後│
│    │間某│巷47號（即│        │元賄款予李│，未及著手│
│    │日  │有投票權人│        │文福，表明│交付賄款，│
│    │    │戊○○住處│        │其中500元 │即因丁○○│
│    │    │）        │        │給戊○○，│涉嫌本件賄│
│    │    │          │        │約定於行使│選案件遭到│
│    │    │          │        │第七屆市議│逮捕，而不│
│７  │    │          │        │員選舉投票│敢發放賄款│
│    │    │          │        │權時，應將│。        │
│    │    │          │        │選票投給古│          │
│    │    │          │        │榮政，其餘│          │
│    │    │          │        │34,500元則│          │
│    │    │          │        │委由戊○○│          │
│    │    │          │        │以每票500 │          │
│    │    │          │        │元之代價為│          │
│    │    │          │        │乙○○向其│          │
│    │    │          │        │他市民行賄│          │
│    │    │          │        │。        │          │
├──┼──┼─────┼────┼─────┼─────┤
│　  │94年│新竹市東區│子○○○│丁○○單獨│子○○○收│
│　  │11月│新莊街12號│　　　  │交付54,500│下54,500元│
│　  │間某│（即無投票│　　　  │元賄款予鄒│後，未及著│
│　  │日  │權人鄒李玉│　　　  │李玉燕，委│手交付賄款│
│　  │    │燕住處）  │　　　  │請子○○○│，即因李文│
│８  │    │　        │        │以每票500 │柱涉嫌本件│
│　  │    │　        │        │元之代價為│賄選案件遭│
│    │    │          │        │乙○○向其│到逮捕，而│
│    │    │　　　　　│        │他市民行賄│不敢發放賄│
│    │    │          │        │。        │款。      │
├──┼──┼─────┼────┼─────┼─────┤
│　  │94年│新竹市東區│丙○○  │丁○○單獨│丙○○收下│
│　  │11月│關東路260 │        │交付15,000│14,500元後│
│　  │間某│巷75號（即│        │元賄款予何│，未及著手│
│　  │日晚│有投票權人│        │貴權，表明│交付賄款，│
│　  │上8 │丙○○住處│  　    │其中500元 │即因丁○○│
│　  │時許│）　      │　      │給丙○○，│涉嫌本件賄│
│    │    │　　　　　│　      │約定於行使│選案件遭到│
│　  │    │　　　　　│　　　  │第七屆市議│逮捕，而不│
│９  │  　│　　      │　　　  │員選舉投票│敢發放賄款│
│　  │　　│　        │　　　  │權時，應將│。        │
│　  │　　│　　　　　│　　　  │選票投給古│          │
│　  │　　│　　　　　│　　　  │榮政，其餘│          │
│    │　　│　　　　　│        │14,500元則│          │
│    │    │　　　　　│        │委請丙○○│          │
│    │    │          │        │以每票500 │          │
│    │    │          │        │元之代價向│          │
│    │    │          │        │其他市民行│          │
│    │    │          │        │賄。      │          │
├──┼──┼─────┼────┼─────┼─────┤
│　  │94年│新竹市東區│寅○○  │丁○○單獨│寅○○收下│
│　  │11月│關東路222 │　　　  │交付10,500│10,000元後│
│    │間某│巷6號（即 │　　　  │元賄款予鍾│，未及著手│
│　  │日  │有投票權人│　　　  │露國，表明│交付賄款，│
│　  │    │寅○○住處│　　　  │其中500元 │即因丁○○│
│    │    │）        │        │給寅○○，│即涉嫌本件│
│　　│    │　　　　　│        │約定於行使│賄選案件遭│
│    │    │          │        │第七屆市議│到逮捕而不│
│１０│    │          │        │員選舉投票│敢發放。  │
│    │    │          │        │權時，應將│          │
│    │    │          │        │選票投給古│          │
│    │    │          │        │榮政，其餘│          │
│    │    │          │        │10,000元則│          │
│    │    │          │        │委請寅○○│          │
│    │    │          │        │以每票500 │          │
│    │    │          │        │元之代價為│          │
│    │    │          │        │乙○○向其│          │
│    │    │          │        │他市民行賄│          │
│    │    │          │        │。        │          │
├──┼──┼─────┼────┼─────┼─────┤
│　  │94年│新竹市東區│不詳姓名│丁○○單獨│不詳。    │
│　  │11月│新莊里內某│年籍，筆│交付6，000│          │
│    │間某│處        │記本記載│元賄款給該│          │
│１１│日  │　　　　　│代號「石│名樁腳，委│          │
│　  │    │          │」之成年│請該人以每│          │
│　  │    │          │人      │票500元之 │          │
│    │    │          │　　　  │代價為古榮│          │
│    │    │          │　　　  │政向其他市│          │
│    │    │          │　　　  │民行賄。  │          │
├──┼──┼─────┼────┼─────┼─────┤
│　  │94年│新竹市東區│不詳姓名│丁○○單獨│不詳。    │
│　  │11月│新莊里內某│年籍，筆│交付2，000│          │
│    │間某│處        │記本記載│元賄款給該│          │
│　  │日  │　　　　　│代號「翁│名樁腳，委│          │
│１２│    │          │」之成年│請該人以每│          │
│　  │    │          │人      │票500元之 │          │
│    │    │          │　　　  │代價為古榮│          │
│    │    │          │　　　  │政向其他市│          │
│    │    │          │　　　  │民行賄。  │          │
└──┴──┴─────┴────┴─────┴─────┘
